臺灣高等法院臺南分院民事判決
110年度上字第58號
上  訴  人  吳炫璋  
訴訟代理人  嚴奇均律師
            嚴庚辰律師
複  代理人  柯漢威律師
被  上訴人  黃明通  
訴訟代理人  林錦輝律師
            林家綾律師
上列當事人間請求履行契約事件，上訴人對於中華民國109年12
月30日臺灣臺南地方法院第一審判決（109年度訴字第1537號）
提起上訴，並為訴之追加，本院於110年8月17日言詞辯論終結，
判決如下：
    主  文
上訴及追加之訴均駁回。
第二審（含追加之訴）訴訟費用由上訴人負擔。
    事實及理由
一、按訴之變更或追加，非經他造同意，不得為之。但請求之基
    礎事實同一者，不在此限，民事訴訟法第446條第1項、第25
    5條第1項第2款定有明文。上訴人於原審依據委任契約之法
    律關係請求被上訴人應將坐落臺南市○○區○○○段000○0地號土
    地、面積2,157平方公尺之土地移轉登記予上訴人，經原審
    駁回其請求，上訴人聲明不服，提起上訴，並聲明如下：㈠
    先位聲明：⒈原判決廢棄。⒉被上訴人應將坐落臺南市○○區○○
    ○段000○0地號土地、權利範圍125分之72；同段332之10地號
    土地、權利範圍605分之144；同段332之11地號土地、權利
    範圍605分之144所有權，移轉登記予上訴人。㈡備位聲明：⒈
    原判決廢棄。⒉被上訴人應給付上訴人新臺幣（下同）975,0
    00元，及自民國（下同）110年3月12日民事追加聲明暨上訴
    理由狀繕本送達翌日起至清償日止，按週年利率百分之5 計
    算之利息（本院卷第197頁）。核其所為，固屬訴之追加，
    然經被上訴人同意（本院卷第252頁），依前開規定，自應
    准許。
二、上訴人起訴主張：伊與伊弟弟即訴外人吳禎祥原是臺南市○○
    區○○○段000地號土地（下稱系爭土地）共有人，因伊與吳禎
    祥就上開土地之應有部分共8分之2（下稱系爭應有部分）遭
    原法院103年度司執字第40039號強制執行事件（下稱系爭執
    行事件）查封拍賣，伊乃欲委託同係系爭土地共有人即被上
    訴人行使優先承買權代購系爭應有部分，經兩造於104年2月
    25日合意由被上訴人行使優先承買權，以1,025,000元之價
    格幫伊購買系爭應有部分，伊則支付被上訴人25萬元酬金，
    若買到系爭應有部分，待避過2年奢侈稅課稅期間，再將系
    爭應有部分移轉登記予伊(下稱系爭契約)。然被上訴人於買
    受系爭應有部分後，連同其原有之應有部分288分之53，另
    行訴請分割，經原法院106年度訴字第1403號民事判決分割
    ，由被上訴人取得臺南市○○區○○○段000○0地號土地（權利範
    圍全部）、同段332之10及332之11地號土地（權利範圍各12
    1分之50)，其中自伊及吳禎祥原8分之2應有部分所佔之比例
    為125分之72，故伊上開系爭應有部分於被上訴人分割後取
    得之土地所占比例分別為：①332之5地號土地、應有部分125
    分之72；②332之10地號土地、應有部分605分之144；③332之
    11地號土地、應有部分605分之144。伊自得先位依據民法第
    541條第2項規定，請求被上訴人移轉前開土地所有權應有部
    分予伊，備位依據民法第549條第2項規定，請求被上訴人賠
    償975,000元之地價增值損害等語。並聲明如下：㈠先位聲明
    ：⒈原判決廢棄。⒉被上訴人應將坐落臺南市○○區○○○段000○0
    地號土地、權利範圍125分之72；同段332之10地號土地、權
    利範圍605分之144；同段332之11地號土地、權利範圍605分
    之144所有權，移轉登記予上訴人。㈡備位聲明：⒈原判決廢
    棄。⒉被上訴人應給付上訴人975,000元，及自110年3月12日
    民事追加聲明暨上訴理由狀繕本送達翌日起至清償日止，按
    週年利率百分之5計算之利息。
三、被上訴人則以：兩造間未成立任何契約關係，於上訴人提出
    代購之要約前，伊本來即有自行購買系爭應有部分之規劃，
    於103年10月24日即已具狀向原法院聲明行使優先承買權購
    買系爭應有部分。且上訴人於系爭應有部分拍賣程序中係債
    務人，依強制執行法第113條準用第70條第6項規定不得應買
    ，上訴人為規避上開規定而委託被上訴人代購，縱兩造成立
    系爭契約，亦為脫法行為，應屬無效，上訴人亦未證明其受
    有何相當於土地增值之損害，是原審駁回上訴人之請求，並
    無違誤等語，並答辯聲明：上訴及追加之訴均駁回。
四、兩造不爭執之事實：（本院卷第254-255頁）
  ㈠上訴人及其弟訴外人吳禎祥原均系爭土地共有人，應有部分
    各為8分之1。被上訴人亦為系爭土地共有人之一，原應有部
    分為288分之53。
  ㈡上訴人及吳禎祥就系爭土地之應有部分共8分之2遭原法院以
    系爭執行事件查封拍賣，於103年9月30日由訴外人何懋彰以
    1,025,000元拍定，經執行法院於103年9月30日發函通知共
    有人及地上權人於文到十日內聲明願否依同樣條件優先承買
    ，上訴人於103年10月20日聲請閱卷，被上訴人則於103年10
    月24日具狀聲明行使優先承買權購買系爭應有部分，並於10
    4年3月5日繳清價金，經執行法院發給權利移轉證書而取得
    系爭應有部分。
  ㈢被上訴人對系爭土地其餘共有人起訴請求分割系爭土地，經
    原法院以106年度訴字第1403號民事判決被上訴人取得如該
    判決附圖所示編號B面積2,157平方公尺土地、權利範圍全部
    （即目前編列為臺南市○○區○○○段000○0地號土地、權利範圍
    全部）、編號E、E1面積242平方公尺土地、權利範圍288分
    之125（即目前編列為臺南市○○區○○○段000○00○000○00地號
    土地、權利範圍各288分之125）。（本院卷第39-44頁、第2
    23-232頁）
五、兩造之爭點：
  ㈠本件兩造於104年2月25日是否有達成「由被上訴人行使優先
    承買權，以1,025,000元之價格幫上訴人購買其與吳禎祥就
    系爭土地之應有部分，上訴人則支付被上訴人250,000元酬
    金，若買到上開應有部分，待避過2年奢侈稅課稅期間，再
    將該應有部分移轉登記予上訴人」之合意？若是，前開委任
    契約是否違反強制規定而無效？又被上訴人是否已合法終止
    前開委任契約？另被上訴人所為終止是否為權利濫用，不生
    終止之效力？
  ㈡上訴人先位依據民法第541條第2項規定，請求被上訴人將坐
    落於①臺南市○○區○○○段000○0地號土地、權利範圍125分之72
    、②同段332之10地號土地、權利範圍605分之144、③同段332
    之11地號土地、權利範圍605分之144，均移轉登記予上訴人
    ，有無理由？
　㈢上訴人備位依據民法第549條第2項規定，請求被上訴人給付9
    75,000元，有無理由？
六、得心證之理由：
　㈠按當事人主張有利於己之事實者，就其事實有舉證之責任，
    民事訴訟法第277條前段定有明文。上訴人主張兩造已成立
    報酬為25萬元之代購系爭應有部分委任契約等情，已為被上
    訴人所否認，依前開規定，自應由上訴人就此有利於己之事
    實，舉證證明之。
  ㈡上訴人雖以證人李進生、陳芯慧於原審之證言為據，並提出
    彰化商業銀行新營分行（下稱彰銀新營分行）開立之104年3
    月4日面額1,025,000元之支票、104年2月25日保管土地協議
    契約書（草擬文）、106年7月3日信函、回執等件為證，然
    查：
　⒈上訴人及吳禎祥所有系爭應有部分遭原法院以系爭執行事件
    查封拍賣，於103年9月30日由何懋彰以1,025,000元拍定，
    經執行法院於103年9月30日發函通知共有人及地上權人於文
    到十日內聲明願否依同樣條件優先承買，上訴人於103年10
    月20日聲請閱卷，被上訴人則於103年10月24日即具狀聲明
    行使優先承買權購買系爭應有部分等情，業經本院調閱系爭
    執行事件卷宗核閱無訛，足認上訴人於聲請閱卷時，並不知
    被上訴人有行使優先承買權，且依上訴人所述，其第一次係
    於103年11月23日至被上訴人家中協調（原審卷第15頁），
    足認於上訴人前往被上訴人家中協調前，被上訴人早已向執
    行法院聲明行使優先購買權，是被上訴人陳稱於上訴人提出
    代購之要約前，其本來即有自行購買系爭土地之規劃等語，
    應為可採。
　⒉據證人李進生於原審到庭證稱：其有陪上訴人夫妻一起去高
    雄被上訴人家中，上訴人告訴其土地被拍賣要去買回來，但
    他資格不夠，所以要請被上訴人出面來法院買土地，2年後
    土地才能過戶回來，被上訴人要30萬元，上訴人只願意支付
    10萬元，在被上訴人家裡沒有談成，後來其就沒有參與等語
    （原審卷第94-96頁），足認於證人李進生在場之該次協調
    ，兩造就報酬數額並未達成合意，委任契約自未成立。
　⒊而證人陳芯慧雖於原審到庭證稱：我先生跟我小叔跟農會借
    錢，後來沒還，所以土地要被拍賣，我們的房子坐落在土地
    上，我們想把土地買回來，我先生有去請教人，人家告訴他
    共有人可以優先購買，103年11月間我和我先生以及李進生
    一起出發到高雄找被上訴人，要跟他談代購的事情，那次我
    們提出代購傭金10萬元，被上訴人要30萬元，所以沒有談成
    ，我就加了被上訴人女兒黃浥玲的LINE，想說以後可以再談
    ，連絡比較方便。104年2月我們又約在我們家裡談，大家談
    成傭金25萬元，所有的錢由我們支付，包含土地價金102萬
    元等語（原審卷第97-98頁）。然依其於原審另證述「我們
    在我們家裡談25萬的那次，被上訴人還沒標到」、「我們在
    談的時候，是要請被上訴人去標」等語（原審卷第99頁），
    參照上訴人自陳該次協調係在104年2月25日（原審卷第101
    頁），惟經核對系爭執行事件卷宗，被上訴人於103年10月2
    4日即具狀表明行使優先購買權，且共有人黃慶祥、黃茂雄
    亦具狀表明行使優先購買權，嗣共有人黃慶祥、黃茂雄撤回
    優先承買之聲請（見系爭執行事件104年2月13日執行筆錄）
    ，是於104年2月13日已確定被上訴人為唯一行使優先承買權
    之共有人，顯與證人陳芯慧所稱其104年2月（25日）談的時
    候是要請被上訴人去標土地乙節，時序有所不符。況證人陳
    芯慧為上訴人之配偶，與上訴人共同居住在系爭土地上之房
    屋，若被上訴人所提請求拆屋還地訴訟（原法院109年度營
    簡調字第759號）勝訴後，其亦須遷移，其與本件實有利害
    關係，所為證言難免有偏頗上訴人之嫌，自難徒憑證人陳芯
    慧之證言，認定兩造已成立以報酬25萬元代購系爭應有部分
    之委任契約。
　⒋況據證人即104年2月25日在場之張維屏於原審到庭證稱：被
    上訴人及黃浥玲曾找我一起去臺南東山，他們在他叔公家前
    庭聊一些土地的事，我印象中沒有進去他叔公家裡。我後來
    還有去第2次，時間我忘了，第2次也是我們3個一起去，第2
    次我們是去上訴人家裡，上訴人找我們過去談土地拍賣的事
    ，當時黃浥玲在房子外面，我印象中上訴人是希望被上訴人
    可以幫忙標系爭應有部分，我記得被上訴人當下沒有同意，
    他們那天只有談土地代購，沒有談金額等語（原審卷第144-
    146頁），是依證人張維屏前開證言，可知兩造在104年2月
    於上訴人家中，雖有談論土地代購，但並未談論金額，遑論
    對金額確有達成協議之情。
　⒌再自上訴人提出之電話錄音中（見本院卷第188-189頁譯文）
    ，被上訴人多次提及對上訴人主張之土地代標約定沒有印象
    ，證人李進生亦提及上訴人要多給被上訴人30萬元等語，顯
    與上訴人主張之25萬元報酬契約内容不合。衡情倘兩造已達
    成以25萬元為報酬之協議，於電話中李進生向被上訴人談30
    萬元時，上訴人當時在場（見本院卷第213頁譯文），豈會
    袖手旁觀而不要求李進生更正金額？益證兩造確實尚未就報
    酬數額達成合致，委任契約尚未成立。
  ⒍又上訴人稱證人陳芯慧於104年3月2日有傳送訊息予被上訴人
    女兒黃浥玲，惟上訴人提出之訊息截圖無標示日期，訊息中
    所附圖片模糊不清，無法判讀內容（原審卷第85頁），且黃
    浥玲於原審亦證稱其對該訊息沒有印象，亦未轉達被上訴人
    等語（原審卷第143頁）。且上訴人所主張之委任契約涉及
    價值100萬餘元之土地及25萬元之酬金，亦涉及將來如何移
    轉登記之問題，若兩造果於104年2月25日成立委任契約，何
    以未書立任何契約或字據為憑？
  ⒎至上訴人雖曾籌款請彰銀新營分行於104年3月4日開立面額1,
    025,000元、受款人為臺灣臺南地方法院之支票，然前開支
    票從未交付予被上訴人，於被上訴人繳款當日即104年3月5
    日，上訴人亦未至法院，即向彰銀新營分行申請變更受款人
    為吳佩蓉（為上訴人之女），有彰銀新營分行109年11月23
    日彰新營字第00000000A號函附之前開支票資料在卷可按（
    原審卷第119-126頁），是被上訴人陳稱上訴人申請開立前
    開支票之原因，可能係欲以提出支票之方式吸引被上訴人同
    意其要約等情，自非無可能，自難以前開支票之開立，據以
    認定兩造確已達成委任契約之意思表示合致。
　⒏又上訴人所提出之104年2月25日保管土地協議契約書（草擬
    文）（原審卷第67頁）並無兩造之簽章，上訴人亦稱其未將
    該契約書草擬文提出予被上訴人，且前開契約書所載之乙方
    為吳哲瑋，並非上訴人，自無法證明被上訴人有同意該契約
    書草擬文之内容。又上訴人提出之106年7月3日信函、回執
    （原審卷第63-65頁），為上訴人自行書寫之信件，亦難據
    此認定兩造是否確有成立委任契約之事實。
　⒐基上，上訴人主張兩造已合意成立代購系爭應有部分之委任
    契約，尚難信為真正。　
　㈢再按「債務人不得應買」，為強制執行法第113條、第70條第
    6項所明定。而依強制執行法所為之拍賣，通說係解釋為買
    賣之一種，即債務人為出賣人、拍定人為買受人，而以拍賣
    機關代替債務人立於出賣人之地位，故債務人若於其不動產
    被拍賣時，再參加投標，則同時兼具出賣人與買受人之地位
    ，與買賣須有出賣人與買受人兩個主體，因雙方意思表示一
    致而成立買賣契約之性質有違，自應解為債務人不得參與應
    買（最高法院47年度台上字第152號判決、49年度台抗字第8
    3號裁定、80年度台抗字第143號裁定參照）。又當事人為迴
    避強行法規之適用，以迂迴方法達成該強行法規所禁止之相
    同效果之行為，乃學說上所稱之脫法行為，倘其所迴避之強
    行法規，係禁止當事人企圖實現一定事實上之效果者，而其
    行為實質達成該效果，違反法律規定之意旨，即非法之所許
    ，自屬無效（最高法院87年度台上字第2834號民事裁判參照
    ）。上訴人及吳禎祥因未依約清償對臺南市東山區農會之債
    務，致其所有系爭應有部分遭拍賣，上訴人於系爭應有部分
    拍賣程序中為債務人之身分，依強制執行法第113條準用第7
    0條第6項規定不得應買，而共有人行使優先承買權亦屬應賣
    之行為，上訴人為規避上開規定而請被上訴人代為應買，實
    質達成強制執行法所禁止債務人應買之效果，顯與強制執行
    法第113條、第70條第6項規定之意旨相違，非法之所許，是
    上訴人所主張之代購系爭應有部分之委任契約，依前開說明
    ，亦屬無效。　　　
七、綜上所述，上訴人依委任契約之法律關係，先位請求被上訴
    人應將坐落臺南市○○區○○○段000○0地號土地、權利範圍125
    分之72；同段332之10地號土地、權利範圍605分之144；同
    段332之11地號土地、權利範圍605分之144所有權，移轉登
    記予上訴人，及備位請求被上訴人應給付上訴人975,000元
    ，及自110年3月12日民事追加聲明暨上訴理由狀繕本送達翌
    日起至清償日止，按週年利率百分之5 計算之利息，均無理
    由，不應准許。從而原審所為上訴人敗訴之判決，並無不合
    。所持理由雖與本院不同，惟結論並無二致，仍應予維持。
    上訴論旨指摘原判決不當，求予廢棄改判，為無理由，應駁
    回其上訴。又其追加之訴，為無理由，自應予駁回。
八、本件事證已臻明確，兩造其餘之攻擊或防禦方法及所用之證
    據，經本院斟酌後，認為均不足以影響本判決之結果，爰不
    逐一論列，附此敘明。
九、據上論結，本件上訴及追加之訴均無理由，依民事訴訟法第
    449條、第78條，判決如主文。
中　　華　　民　　國　　110 　年　　8 　　月　　31　　日
                  民事第四庭    審判長法  官  翁金緞

                                      法  官  黃義成

                                      法  官  藍雅清
上為正本係照原本作成。
上訴人如不服本判決，應於收受送達後20日內向本院提出上訴書
狀，其未表明上訴理由者，應於提出上訴後20日內向本院補提出
理由書狀（均須按他造當事人之人數附繕本），上訴時應提出委
任律師或具有律師資格之人之委任狀；委任有律師資格者，另應
附具律師資格證書及釋明委任人與受任人有民事訴訟法第466條
之1第1項但書或第2項（詳附註）所定關係之釋明文書影本。如
委任律師提起上訴者，應一併繳納上訴審裁判費。
被上訴人不得上訴。
中　　華　　民　　國　　110 　年　　8 　　月　　31　　日

                                      書記官  陳筱婷
【附註】
民事訴訟法第466條之1：
⑴對於第二審判決上訴，上訴人應委任律師為訴訟代理人。但上
  訴人或其法定代理人具有律師資格者，不在此限。
⑵上訴人之配偶、三親等內之血親、二親等內之姻親，或上訴人
  為法人、中央或地方機關時，其所屬專任人員具有律師資格並
  經法院認為適當者，亦得為第三審訴訟代理人。
民事訴訟法第466條之2第1項：
上訴人無資力委任訴訟代理人者，得依訴訟救助之規定，聲請第
三審法院為之選任律師為其訴訟代理人。